臺灣高等法院刑事判決　　　　　　　　95年度上易字第2136號
上　訴　人　臺灣宜蘭地方法院檢察署檢察官
被　　　告　甲○○
選任辯護人　吳振東律師
上列上訴人因竊佔案件，不服臺灣宜蘭地方法院95年度易字第43
號，中華民國95年9月27日第一審判決（起訴案號：臺灣宜蘭地
方法院檢察署94年度偵字第248號），提起上訴，本院判決如下
：
    主  文
上訴駁回。
    理  由
一、聲請簡易判決處刑意旨略以：被告甲○○明知坐落宜蘭縣員
    山鄉○○段新城小段第134之15地號土地（93年11月5日辦理
    重測後改編同鄉○○段第251地號，因重測界址爭議未解決
    ，以下均以重測前地號稱之），已由其父洪永藤於民國61年
    間與告訴人乙○○所有之宜蘭縣員山鄉○○段新城小段第13
    5地號土地之一部約定交換，同小段第134之15地號土地由告
    訴人乙○○取得所有權，竟意圖為自己不法之所有，未徵得
    告訴人乙○○之同意，於93年5月12日上午僱請不知情之工
    人，在同小段第134之15地號土地上鋪設長5公尺、寬0.4公
    尺之塑膠管線3條，作為其住家化糞池連接管線，而竊佔告
    訴人乙○○之前開土地，因認被告涉有刑法第320條第2項之
    竊佔罪嫌云云。
二、按犯罪事實應依證據認定之，無證據不得認定其犯罪事實；
    不能證明被告犯罪者，應諭知無罪之判決，刑事訴訟法第15
    4條第2項、第301條第1項分別定有明文。而刑事訴訟法上所
    謂認定被告犯罪事實之證據，係指足以認定被告確有犯罪行
    為之積極證據而言，苟積極證據不足為不利於被告事實之認
    定時，即應為有利於被告之認定，更不必有何有利之證據，
    最高法院著有29年上字第3105號及30年上字第816號判例足
    稽。又刑法之竊佔罪，行為人須有竊佔故意，即對於未經同
    意而破壞他人對於不動產之持有，進而建立自己對不動產之
    持有具有認識及意欲，始足當之。本件公訴人認被告涉犯前
    開竊佔罪嫌，係以告訴人乙○○、告訴代理人黃文熙之供述
    、證人即宜蘭縣宜蘭地政事務所測量人員林銘達之證述、宜
    蘭縣宜蘭地政事務所土地複丈成果圖、鑑定圖、土地使用權
    同意書、臺灣宜蘭地方法院檢察署勘驗筆錄、現場照片等，
    為其主要論據。訊據被告甲○○固坦承坐落宜蘭縣員山鄉○
    ○段新城小段第134之15地號土地，為告訴人乙○○所有，
    被告於93年5月12日上午，未經告訴人乙○○之同意，在同
    小段第134之1地號土地上鋪設塑膠管線3條，作為其住家化
    糞池連接管線之用等事實，惟堅決否認有何竊佔行為，辯稱
    ：同小段第134之15地號土地原來為伊所有，係屬同小段第
    134之5地號土地之一部分，嗣因法院確定判決認定屬於被告
    與原屬於告訴人乙○○所有之宜蘭縣員山鄉○○段新城小段
    第135地號土地之一部約定交換之土地，告訴人乙○○遂持
    前開確定判決至地政機關辦理分割及所有權移轉登記，登記
    地號編定為同小段第134之15號，告訴人乙○○向地政機關
    辦理前開登記事宜乙事，被告並不知情。迨告訴人乙○○於
    92年12月23日向台灣宜蘭地方法院宜蘭簡易庭提起93年度宜
    簡字第2號排除侵害事件，訴請被告將原於同小段第134之15
    地號土地上之地上物及被告所有宜蘭縣員山鄉○○路○段211
    號房屋屋簷拆除，於收到起訴書繕本後，方才知悉告訴人乙
    ○○業已持勝訴之確定判決，辦畢分割及所有權移轉登記。
    被告知悉後，即於93年5月12日將原設置於同小段第134之15
    地號土地下方之化糞池移至被告所有之同小段第134之5地號
    土地上，將原化糞池連接管線移至坐落於同小段第134之5地
    號土地上，門牌號碼為宜蘭縣員山鄉○○路○段211號房屋屋
    簷滴水線下方之土地上。被告並不知該房屋滴水線下方之土
    地，亦屬於同小段第134之15地號土地界址範圍內，其位於
    該房屋滴水線下方之塑膠管線3條，越界佔用告訴人乙○○
    之前開土地，被告實無竊佔告訴人乙○○前開土地之故意等
    語。
三、經查：
(一)坐落宜蘭縣員山鄉○○段新城小段134之5地號之土地（93
    年11月5日辦理重測後改編同鄉○○段第251地號，因重測界
    址爭議未解決，以下均以重測前地號稱之，參見原審卷第30
    頁，該地號95年4月14日土地登記謄本）原屬於被告之父洪
    永藤所有（洪永藤於81年1月1日死亡後，由被告繼承）。相
    鄰同小段第135地號土地則為告訴人乙○○所有，因宜蘭縣
    員山鄉○○路未拓寬前，同小段第134之5地號土地因無建築
    線，無法申請建照，建屋後亦無法作店面使用，經洪永藤與
    告訴人乙○○於60幾年間協議後，約定以洪永藤所有附件1
    所示9、10、11、5、4、9連接線圍成之範圍及附件2所示C部
    分，與告訴人乙○○所有附件1所示2、3、4、2連結線圍成
    範圍及斜線部分土地互易，被告嗣於65年間，在包括互易所
    得之土地在內之土地上，即附件1所示1、2、3、4、5、6、7
    、1連接線圍成之範圍，興建宜蘭縣員山鄉○○路211號一層
    建物，復於72年間增建2、3層即附件1所示B建物之事實，除
    據告訴人於台灣宜蘭地方法院民事庭87年度訴字第22號起訴
    書及臺灣高等法院民事庭90年度上易字第197號民事再審聲
    請狀所主張外，並經同院87年度訴字第22號、本院民事庭90
    年度上易字第197號、90年度再易字第73號、台灣宜蘭地方
    法院宜蘭簡易庭93年度宜簡字第2號、同院民事庭93年度簡
    上字第56 號判決認定在案，有上開判決書影本在卷可憑。
    又告訴人乙○○於92年9月29日持前開台灣宜蘭地方法院87
    年度訴字第22號、本院民事庭90年度上易字第197號、90年
    度再易字第73號之確定判決，向宜蘭縣宜蘭地政事務所辦理
    分割及所有權移轉登記，並經宜蘭縣宜蘭地政事務所將附件
    1所示9、10、11、5、4、9連接線圍成之範圍及附件2所示C
    部分，編定地號為同小段第134之15號之事實，有宜蘭縣宜
    蘭地政事務所95年4月19日宜地一21字第0950003884號函所
    附之土地登記申請書及其附件、電子登記謄本、異動索引各
    1份在卷可稽（參見原審卷第29頁以下），可徵同小段第134
    之15地號之土地原屬於同小段第134之5地號之一部分，為被
    告父親洪永藤所有（嗣由被告所繼承），嗣基於與告訴人乙
    ○○間之互易契約，經法院判決後，於92 年9月29日分割為
    告訴人乙○○所有；與同小段第134之15地號之土地相鄰被
    告所有、同小段第134之5地號土地上門牌號碼宜蘭縣員山鄉
    ○○路○段211號建物，則係於72 年間修建完畢。再，告訴
    人於92年12月23日向台灣宜蘭地方法院宜蘭簡易庭提起93年
    度宜簡字第2號排除侵害事件，訴請被告將原於同小段第134
    之15地號土地上之地上物拆除，經該院宜蘭簡易庭法官於93
    年5月28日至現場履勘，並囑託宜蘭縣宜蘭地政事務所測量
    結果 (如附件3所示)，被告所有宜蘭縣員山鄉○○路○段211
    號建物地面層之塑膠管，面積0.82平方公尺、第1層窗簷，
    面積0.1公尺及第1、2、3層之屋簷，面積各為0.13、0.83及
    0.83平方公尺等部分，確已逾界使用同小段第134之15地號
    之土地之事實，亦經該院宜蘭簡易庭93年度宜簡字第2號、
    93年度簡上字第53號民事判決認定在案，則被告於93年5月
    12日上午，在同小段第134之1地號土地上鋪設作為其住家化
    糞池連接管線用之塑膠管線3條，確已逾界使用告訴人所有
    ，同小段第134之15地號土地，堪予認定。
(二)查本案爭執作為被告位於宜蘭縣員山鄉○○路○段211號住家
    化糞池連接管線用之塑膠管線3條，係緊密排列沿靠於前開
    房屋1樓牆面與地面線間，有93年9月14日勘驗筆錄及現場照
    片可資佐證。又台灣宜蘭地方法院宜蘭簡易庭法官於93年度
    宜簡字第2號排除侵害等事件一案，在93年5月28 日至現場
    履勘，並囑託宜蘭縣宜蘭地政事務所測量結果，前開塑膠管
    線3條均在，且越界使用告訴人所有同小段第134之15地號土
    地之宜蘭縣員山鄉○○路○段211號建物屋簷下，業據證人即
    宜蘭縣宜蘭地政事務所測量人員林銘達於偵查中證述明確（
    參見93年度發查他字第68號，93年9 月14日檢察事務官偵訊
    筆錄)，且前開塑膠管線3條越界使用告訴人之土地面積為0.
    82平方公尺，而前開建物第2、3層之屋簷，面積均為0.83平
    方公尺，業如前述，塑膠管線占地面積小於前開建物第2、3
    層屋簷占地面積，顯然確在被告所有建物屋簷滴水線下方無
    訛。被告所有之前開建物之屋簷部分，係屬建物之一部分，
    並非於房屋建築後另外增建凸起，而被告所有之前開建物既
    係於被告之父洪永藤與告訴人乙○○互易土地後，分別於65
    年及72年間所興建之房屋，前已述及，則被告於72年間認定
    其房屋屋簷仍屬於其所有同小段第134之5地號之土地，又於
    93年5月12日鋪設3條塑膠管線時，誤認只要鋪設於其房屋屋
    簷下方應未越界，並非無依據，是難認被告於鋪設3 條塑膠
    管線時，有竊佔之故意。
(三)又前開被告與告訴人多年爭訟之台灣宜蘭地方法院民事庭87
    年度訴字第22號、本院民事庭90年度上易字第197號、90年
    度再易字第73號案卷，法官囑託台灣省政府地政處土地測量
    局、宜蘭縣宜蘭地政事務所繪測如附件1之鑑定圖、附件2之
    複丈成果圖，均未標示出被告所有之宜蘭縣員山鄉○○路1
    段211號建物有逾越至告訴人乙○○所主張、法院所認定應
    互易之附件1所示9、10、11、5、4、9連接線圍成之範圍及
    附件2所示C部分之範圍（即嗣編定為同小段第134之15地號
    之位置及面積），而泛稱以建物為界，未特定係以建物之滴
    水線或牆壁面為界等情，亦有台灣宜蘭地方法院民事庭87年
    度訴字第22號一案告訴人黃水泉所提出之本訴答辯狀、反訴
    起訴狀、87年2月25日勘驗筆錄、87年4月24日勘驗筆錄、附
    件1所示鑑定書、鑑定圖、附件2所示之土地複丈成果圖在該
    卷可查。證人林銘達於93 年9月14日偵查中證稱：前開案件
    係以房屋牆面為界，然有關被告所有前開房屋凸出部分即屋
    簷及窗簷部分，該案判決並未特別說明等語（見93年度發查
    他字第68號卷，93 年9月14日訊問筆錄），則被告是否明知
    法院所認定屬互易土地之同小段第134之15地號土地界址位
    置，係以牆面為界抑或屋簷滴水線為界，實無法從前開卷內
    之資料加以推衍得知。
(四)又查，告訴人乙○○指訴被告係明知其所鋪設之3支管線已
    經逾界使用其所有同小段第134之15地號之土地等語（參見
    93年5月28日告訴狀）。證人即告訴人乙○○之子黃文熙於
    原審審理時亦證稱：告訴人乙○○於92年9月29日持民事確
    定判決辦理分割及所有權移轉登記時，地政機關曾派員至現
    場測量，應有通知被告到場，伊雖不知被告有無到場，然地
    政人員曾在被告所有之宜蘭縣員山鄉○○路○段211號房屋牆
    壁上噴上紅漆線，被告一望即可知紅漆線位置即為界址等語
    。惟依卷附照片所示，證人黃文熙所指之紅漆係噴劃於宜蘭
    縣員山鄉○○路○段211號房屋牆壁、並與地面垂直之直線，
    標示之意含，應僅係指同小段第134之15與134之5地號土地
    間，自牆面垂直而出之界址，始稱合理，難認尚可解為亦包
    括有前開2筆土地間臨牆面之界址之意思。兼以，土地登記
    規則第27條規定：「下列登記由權利人或登記名義人『單獨
    』申請之.... 四、因法院拍定或判決確定之登記。」，可
    知告訴人乙○○持民事確定判決於辦理判決分割、判決所有
    權移轉登記時，不必偕同被告辦理。又依前揭宜蘭縣宜蘭地
    政事務所95年4 月19日宜地一21字第0950003884號函所附之
    土地登記申請書及其附件、電子登記謄本、異動索引各1份
    資料，未見地政人員到場測量時，有被告曾到場之紀錄，雖
    宜蘭縣宜蘭地政事務所於92年9月30日曾致函被告，通知被
    告有關告訴人乙○○辦理判決分割、判決所有權移轉登記之
    聲請，業經登記完竣，被告應持同小段第134之5地號土地之
    權狀及身分證、印章至所加註分割後面積（參見原審卷第37
    頁）乙事，然被告究有無收受知悉，被告已嚴詞否認，是從
    告訴人乙○○辦理分割及所有權移轉登記之過程中，亦無積
    極證據足以證明被告業已知悉告訴人辦理登記乙事，且縱令
    被告知悉告訴人乙○○已辦畢分割及移轉所有權登記事宜，
    因被告並未參與登記過程中之指界測量，是亦不足以證明被
    告明知同小段第134之5及134之15地號土地間之正確界址何
    在。
(五)另有關告訴人乙○○所有同小段第134之15地號土地之排除
    侵害事件，經告訴人乙○○於92年12月23日對被告起訴後，
    經台灣宜蘭地方法院宜蘭簡易庭分以93年度宜簡字第2號一
    案審理，而告訴人乙○○於起訴狀中主張，被告於告訴人辦
    理分割及移轉所有權登記前，於前開地號之土地上設置化糞
    池，供被告所有門牌號碼為宜蘭縣員山鄉○○路○段211號建
    物使用，且前開建物之屋簷越界占用告訴人所有同小段第
    134之15地號之土地等情，有93年度宜簡字第2號卷內之起訴
    書可資佐證。證人黃文熙並據此證稱：前開案件起訴後，被
    告於收受該案起訴狀繕本後，應已知悉被告所有門牌號碼為
    宜蘭縣員山鄉○○路○段211號建物之屋簷已經逾界，則屋簷
    滴水線下方之化糞池管線3條勢必逾界之事實。更且，被告
    於該案起訴後，法院至現場履勘前即將原化糞池移除，並拉
    了本件告訴人乙○○告訴被告竊佔案件之新管線3條，同時
    被告將原化糞池本體之位置移至於同小段第134之5及134之
    15地號土地界址旁之第134之5地號土地上，亦可見被告知悉
    前開2筆土地之界址何在等語。然查，被告於台灣宜蘭地方
    法院宜蘭簡易庭93 年度宜簡字第2號一案審理期間，被告委
    任訴訟代理人於93年4月20日第1次到庭應訴時，即以告訴人
    起訴書之主張為無理由置辯，又該院宜蘭簡易庭法官於93年
    5月28日至現場履勘時，被告訴訟代理人亦辯以：「我們主
    張屋簷突出物沒有越界」，此有該日勘驗筆錄在卷可稽，是
    尚難認被告於收受該案起訴狀繕本後即已知悉屋簷突出物有
    越界。再者，被告於93年5月12日固將原化糞池本體移至於
    同小段第134之5及134之15地號土地界址旁之第134之5地號
    土地上，然核新化糞池之本體係位於前開2筆土地自被告建
    物牆面垂直而出之界址邊界，並在同小段第134之5地號土地
    上，此有該院95年8月10日勘驗筆錄所附現場照片可參，與
    管線係沿宜蘭縣員山鄉○○路○段211號建物牆腳舖設有別，
    是亦難推認被告明知前開2筆土地臨牆面之正確界址。
(六)上訴意旨雖以：告訴人乙○○取得系爭土地所有權之時間為
    92年9月29日，被告越界建化糞池管線的時間為93年5月12日
    ，告訴人乙○○提起本件竊佔訴訟時間為93年5月28日，被
    告自行拆除竊佔管線之時間為95年5、6月間，是選在本件竊
    占案起訴後，法院現場履勘前幾天拆除，足見被告當初建管
    線時，確已明知系爭管線是建在告訴人乙○○所有土地上等
    語。惟告訴人勝訴判決均僅泛稱以建物為界，未特定係以建
    物之滴水線或牆面為界，已如上述，自不能以告訴人黃水泉
    取得系爭土地所有權之時間，推定被告已知悉系爭土地之界
    址，否則，以告訴人與被告間，自87起即纏訟，交惡已久，
    如明知管線已踰界，仍然舖設，勢必遭告訴人興訟，難逃拆
    除命運。嗣告訴人果提起竊佔訴訟，另提起民事訴訟，請求
    排除侵害，經台灣宜蘭地方法院於93年9月30日以93年宜簡
    字第2號判決，確認被告所舖設管線及窗簷、屋簷均已踰界
    ，應予拆除。則被告於確知有踰界情事之後，主動拆除，以
    免強制執行之勞費，亦合於事理之常。自不得以被告事後自
    行拆除之舉，推定其於舖設之初，即知踰界情事。又二地之
    界址何在，衡須地政人員依據地籍圖冊，再經精密儀器測量
    ，始能加以確定，被告縱使自小居住該處，且從事建築工作
    ，充其量亦僅知悉界址大概位置，本件被告係沿牆腳舖設管
    線，涉及二地界址究係以牆面或滴水線為準，面積相差十分
    有限，本不易從肉眼窺知，自難以被告本身之經驗，推定被
    告明知界址之所在。
(七)綜上所述，被告所舖設管線確有越界情事，然依公訴人之舉
    證，尚不足以證明被告鋪設化糞池塑膠管線3條，越界使用
    告訴人所有同小段第134之15地號土地之時，主觀上具有竊
    佔之故意，與竊佔之要件不符。本件應屬民事糾葛，告訴人
    已訴請排除侵害，被告亦已拆除踰界管線，告訴人與被告毗
    鄰而居，為子孫長久之計，似宜化戾氣為祥和，才能共創雙
    贏局面。
四、原審本於上開相同之認定，而諭知被告無罪，核其認事用法
    ，尚無違誤。檢察官上訴，請求將原判決撤銷改判，核無理
    由，上訴應予駁回。
五、據上論斷，應依刑事訴訟法第368條，判決如主文。
本案經檢察官姜貴昌到庭執行職務。
中　　華　　民　　國　　96　　年　　1　　月　　17 　日
                  刑事第九庭審判長法  官  官有明
                                  法  官  周盈文
                                  法  官  陳世宗
以上正本證明與原本無異。
不得上訴。
                                  書記官  丁淑蘭
中　　華　　民　　國　　96　　年　　1 　　月　　19　　日
